---
title: "Selitettävän muuttujan rakentaminen"
output: html_document
date: "2025-01-14"
editor_options: 
  chunk_output_type: inline
---


# Osa 1: Alkutoimenpiteet

```{r include=FALSE}
library(dplyr)
library(sf)
library(stringr)

# Ladataan äsken tuotettu helsinki-kehikko.

helsinki <- read.csv("/Users/henri/Library/CloudStorage/OneDrive-UniversityofHelsinki/Helsingin yliopisto/Maisteriseminaari/Aineisto/helsinki_147.csv",
                     header = TRUE)[, -1]

helsinki <- helsinki %>% 
  mutate_at(vars(2:15),
            as.numeric)

# Katsotaan puuttuvia arvoja ja tulostetaan NA-arvoja sisältävät havainnot (n=25).

sapply(helsinki,
       function(x) sum(is.na(x)))

helsinki %>%
  filter(if_any(everything(), is.na))

# Osa-alueet, joilla ei yhtään arvoa (n=20).

helsinki[rowSums(is.na(helsinki[, -which(names(helsinki) %in% c("alue", "tunnus"))])) >= (ncol(helsinki) - 2), ]

# Otetaan pois 14 riviä, joilla ei yhtään arvoa. Jäljelle jäävät 127 osa-aluetta.

helsinki <- helsinki[rowSums(is.na(helsinki[, -which(names(helsinki) %in% c("alue", "tunnus"))])) < (ncol(helsinki) - 2), ]

# Tarkistetaan ja muutetaan muuttujien tietotyypit.

sapply(helsinki, class)

helsinki <- helsinki %>%
  mutate(
    alue = as.factor(alue),
    tunnus = as.numeric(tunnus),
    väestö = as.numeric(väestö),
    tulot = as.numeric(tulot)) %>% 
  arrange(alue)
```


# Osa 2: Yhdistetään OmaStadi-toteutuksiin niiden HRTT-tunnus.

Hyötymuuttujan rakentaminen perustuu helsinkiläisten osa-alueiden välisille etäisyyksille. Nämä etäisyydet poimitaan Finkin ja kumppanien Helsinki Region Travel Time -matriisista: https://zenodo.org/records/11220980. Tätä varten ladataan tiedostopaketti Helsinki_Travel_Time_Matrix_2023_grid.gpkg.zip ja tallennetaa se koneelle.

```{r warning=FALSE, include=FALSE}
# Aloitetaan lataamalla OmaStadi-toteutukset.

osbu2023 <- read.csv("/Users/henri/Library/CloudStorage/OneDrive-UniversityofHelsinki/Helsingin yliopisto/Maisteriseminaari/Aineisto/osbu2023.csv",
                     header = TRUE)[, -1]

# Poimitaan pituus- ja leveysasteet.

osbu2023 <- osbu2023 %>% 
  select(1:3, 8:9)

# Täsmennetään muutamien hankkeiden koordinaatteja.

osbu2023[10, "Latitude"] <- 60.157135 # ID 170 Muutettu merestä Lauttasaaren laivalaiturin kupeeseen
osbu2023[10, "Longitude"] <- 24.886340

osbu2023[13, "Latitude"] <- 60.158022 # ID 173 Muutettu merestä Saukonpaaden aallonmurtajan lähelle
osbu2023[13, "Longitude"] <- 24.904289

osbu2023[16, "Latitude"] <- 60.15518 # ID 176 Muutettu merestä Eiranrannan Meripuistoon hankkeen kuvauksen mukaisesti
osbu2023[16, "Longitude"] <- 24.94596

osbu2023[18, "Latitude"] <- 60.200520 # ID 178 Muutettu merestä Vuosaaren kalastajien pihaan
osbu2023[18, "Longitude"] <- 25.161797

osbu2023[21, "Latitude"] <- 60.277223 # ID 181 Muutettu Vantaan puolelta Siltamäen aluepuiston lähelle
osbu2023[21, "Longitude"] <- 24.989905

osbu2023[33, "Latitude"] <- 60.175200 # ID 193 Koordinaatit Kotiluodon saarella, ei täsmenny ruudukkoon
osbu2023[33, "Longitude"] <- 25.104430

# Poistetaan hankkeet, joista ei ole koordinaatteja.

osbu2023 <- osbu2023[!is.na(osbu2023$Latitude) & !is.na(osbu2023$Longitude), ]

# Muutetaan osbu2023-tietokehikko sf-objektiksi ja ladataan matka-aikamatriisin polygonit.

osbu2023 <- osbu2023 %>%
  st_as_sf(coords = c("Longitude", "Latitude"),
           crs = 4326) # Assuming WGS 84 (EPSG:4326)

polygonit <- st_read("/Users/henri/Documents/Helsinki_Travel_Time_Matrix_2023_grid.gpkg",
                      layer = "Helsinki_Travel_Time_Matrix_2023_grid")

# Yhdistetään osbu2023-tietokehikkoon kunkin hankkeen HRTT-tunnus, jota käytetään myöhemmin etäisyyksien laskemiseen.

if (st_crs(polygonit) != st_crs(osbu2023)) {
  polygonit <- st_transform(polygonit, st_crs(osbu2023))
}

osbu2023 <- st_join(osbu2023, polygonit, left = TRUE)

# Poistetaan hankkeet, jotka eivät täsmenny ruudukkoon.

osbu2023 <- osbu2023[!is.na(osbu2023$id), ]
```


# Osa 3: Yhdistetään osa-alueisiin niiden HRTT-tunnus.

```{r}
# Haetaan osa-alueet ja niiden keskipisteet. Koodi keskipisteiden tuottamiseen on tiedostossa keskipisteet.rmd.

osa_alueet <- read.csv("/Users/henri/Library/CloudStorage/OneDrive-UniversityofHelsinki/Helsingin yliopisto/Maisteriseminaari/Aineisto/keskipisteet.csv",
                     header = TRUE)

# Muutetaan merellä sijaitsevien osa-alueiden keskipisteitä.

osa_alueet[25, "lat"] <- 60.15717530196873 # Kaivopuisto
osa_alueet[25, "lon"] <- 24.956993194495638

osa_alueet[27, "lat"] <- 60.20095882495453 # Kallahti
osa_alueet[27, "lon"] <- 25.13978304256837

osa_alueet[48, "lat"] <- 60.185374118361885 # Kuusisaari
osa_alueet[48, "lon"] <- 24.86229353561365

osa_alueet[94, "lat"] <- 60.15281650054389 # Santahamina
osa_alueet[94, "lon"] <- 25.04540765295602

osa_alueet[98, "lat"] <- 60.143096047014254 # Suomenlinna
osa_alueet[98, "lon"] <- 24.98500664381395


# Muutetaan tietokehikko sf-objektiksi ja varmistetaan koordinaattien yhteensopivuus.

osa_alueet <- osa_alueet %>%
  st_as_sf(coords = c("lon", "lat"),
           crs = 4326) # Assuming WGS 84 (EPSG:4326)

if (st_crs(polygonit) != st_crs(osa_alueet)) {
  polygonit <- st_transform(polygonit, st_crs(osa_alueet))
}

# Yhdistetään HRTT-tunnus.

osa_alueet <- st_join(osa_alueet,
                      polygonit,
                      left = TRUE)
```


# Osa 4: Lasketaan etäisyydet OmaStadi-toteutusten ruudukoista kunkin osa-alueen ruudukkoon.

```{r warning=FALSE}
# Ladataan tiedot Helsinki Region Travel Times -matriisista.

hrtt_tiedostot <- list.files(path = "/Users/henri/Documents/Helsinki_Travel_Time_Matrix_2023",
                             pattern = "Helsinki_Travel_Time_Matrix_2023_travel_times_to_.*\\.csv",
                             full.names = TRUE)

hrtt_tunnukset <- data.frame(tiedostopolku = hrtt_tiedostot,
                             to_id = as.numeric(str_extract(basename(hrtt_tiedostot), "(?<=to_)\\d+")))

# Poimitaan osa-alueiden id-tunnukset.

osa_alue_tunnukset <- osa_alueet$id
polut <- hrtt_tunnukset %>% filter(to_id %in% osa_alue_tunnukset)

# Luodaan funktio erottelemaan dataa.

funktio1 <- function(tiedostopolku, osbu_tunnukset) {
  data <- read.csv(tiedostopolku)
  
  # Suodatetaan rivit, joissa from_id vastaa osbu-toteutuksen tunnusta.
  data_filtered <- data %>% filter(from_id %in% osbu_tunnukset)
  
  # Add to_id from the file name
  data_filtered$to_id <- as.numeric(str_extract(basename(tiedostopolku), "(?<=to_)\\d+"))
  
  return(data_filtered)
}

# Sovelletaan funktiota.

osbu_tunnukset <- osbu2023$id

distances <- do.call(rbind,
                      lapply(polut$tiedostopolku,
                             funktio1,
                             osbu_tunnukset = osbu_tunnukset))

# Yhdistetään kehikkoja.

distances <- distances %>%
  left_join(osbu2023, by = c("from_id" = "id")) %>%
  left_join(osa_alueet, by = c("to_id" = "id"))

# Nimetään ja järjestetään muuttujat.

distances <- distances %>% 
  rename(ID = 18,
         ehdotus = 19,
         budjetti = 20,
         alue = 22,
         osbu_grid = 1,
         alue_grid = 2,
         etäisyys = 5) %>% 
  select(22, 18:20, 1:2, 5) %>%
  mutate(etäisyys = etäisyys / 1000) %>% 
  arrange(alue)

# Poistetaan Suomenlinna, jolle ei ole laskettu etäisyyksiä kävellen.

distances <- distances %>% 
  filter(alue != "Suomenlinna")

osa_alueet <- osa_alueet %>% 
  filter(alue != "Suomenlinna")
```


# Osa 5: Hyötymuuttujan laskeminen

```{r}
# Decay-arvo.

d <- 1.91
b <- 0.85

# Lasketaan kunkin OmaStadi-hankkeen laskennallinen hyöty osa-alueelle.
# Zhang ym. 2011, s. 7. Jätetään b-parametri pois.

distances <- distances %>%
  group_by(alue) %>%
  mutate(
    arvo_alueelle = round((budjetti / (etäisyys + 1)^d), digits = 0) # Tämä paremmin perusteltavissa kirjallisuudella.
  ) %>%
  ungroup()

# Järjestetään uusi hyötymuuttuja viidenneksi sarakkeeksi.

distances <- distances %>%
  select(1:4, 8, 7, everything())

# Lasketaan jokaisen osa-alueen saama kumulatiivinen hyöty.

arvot <- distances %>%
  group_by(alue) %>%
  summarise(hyöty = sum(arvo_alueelle, na.rm = TRUE))

# Yhdistetään hyötymuuttuja helsinki-kehikon kolmanneksi sarakkeeksi.
# Otetaan Suomenlinna pois, koska ei arvoa.

helsinki <- helsinki %>%
  left_join(arvot, by = c("alue")) %>%
  select(1:2, hyöty, everything()) %>% 
  arrange(alue) %>% 
  filter(alue != "Suomenlinna")

# Lasketaan vielä hyöty asukasta kohden.

# helsinki$hyöty_per_asukas <- round((helsinki$hyöty / helsinki$väestö), digits = 0)

#helsinki <- helsinki %>% 
#  select(1:4, 14, everything())

# Tallennus exceliin

#openxlsx::write.xlsx(helsinki,
#                     "uusikaava.xlsx",
#                     rowNames = TRUE)
```

Nyt kasassa on analyysissa käytettävä helsinki-tietokehikko.


# Osa 6: Tallennus

```{r eval=FALSE, include=FALSE}
# Tallennetaan csv-tiedostoksi.

write.csv(helsinki,
          file = "./helsinki.csv",
          fileEncoding = "UTF-8")
```


